ACORDAO-COMPLETO-2522261

ACÓRDÃO 4739/2022 ATA 30/2022 - SEGUNDA CÂMARA

VISTOS, relatados e discutidos os presentes autos de Tomada de Contas Especial instaurada pelo então Ministério da Cultura, em virtude da não comprovação da boa e regular gestão dos recursos captados mediante incentivo fiscal da "Lei Rouanet" destinados ao Pronac 04-2541 - "Balé Solidário" que visava à manutenção de uma companhia de dança para trinta crianças em situação de risco social, com a montagem, ao final, de um espetáculo dos alunos assistidos pelo projeto;
ACORDAM os Ministros do Tribunal de Contas da União, reunidos em Sessão da 2ª Câmara, ante as razões expostas pelo Relator, em:
9.1. julgar irregulares, nos termos dos arts. 1º, inciso I, 16, inciso III, alíneas "b" e "c", da Lei 8.443/1992, c/c os arts. 19 e 23, inciso III, da mesma Lei, as contas de Maria Teresa da Costa Ribeiro (CPF: XXX.730.909-XX) , condenando-a ao pagamento da quantia a seguir especificada, com a fixação do prazo de quinze dias, a contar da notificação, para comprovar, perante o Tribunal (art. 214, inciso III, alínea "a", do Regimento Interno) , o recolhimento da dívida aos cofres do Fundo Nacional de Cultura, atualizada monetariamente e acrescida dos juros de mora, calculados a partir da data indicada até a data do efetivo recolhimento, na forma prevista na legislação em vigor:  
	DATA 
	VALOR (R$) 

	29/12/2004
	74.639,56

9.2. autorizar, desde logo, nos termos dos arts. 26 e 28, inciso II, da Lei 8.443/1992:
9.2.1. o pagamento da dívida em até 36 (trinta e seis) parcelas mensais e consecutivas, se solicitado pelos responsáveis e se o processo não tiver sido remetido para cobrança judicial, fixando-se o vencimento da primeira em 15 (quinze) dias, a contar do recebimento da notificação, e o das demais a cada 30 (trinta) dias, devendo incidir sobre cada uma delas os encargos legais devidos, na forma prevista na legislação em vigor, sem prejuízo ao vencimento antecipado do saldo devedor em caso de não comprovação do recolhimento de qualquer parcela, conforme prevê o art. 217, § 2º, do Regimento Interno deste Tribunal;
9.2.2. a cobrança judicial da dívida, caso não atendidas as notificações;
9.3. dar ciência desta deliberação à Secretaria Especial de Cultura, à responsável, e, nos termos do art. 16, § 3º da Lei 8.443/1992, à Procuradoria da República no Estado do Paraná, para adoção das medidas cabíveis;
9.4. informar à Procuradoria da República no Estado do Paraná que, nos termos do parágrafo único do art. 62 da Resolução TCU 259/2014, os procuradores e membros do Ministério Público credenciados nesta Corte podem acessar os presentes autos de forma eletrônica e automática, ressalvados apenas os casos de eventuais peças classificadas como sigilosas, as quais requerem solicitação formal.

TOMADA DE CONTAS ESPECIAL. Tomada de Contas Especial instaurado pelo Ministério da Cultura ¿ MinC (atual Secretaria Especial da Cultura do Ministério da Cidadania), em razão da omissão no dever de prestar contas dos recursos captados por Maria Teresa da Costa Ribeiro, proponente pessoa física, destinados à execução do projeto cultural denominado ¿Balé Solidário¿, cadastrado Pronac 04-2541

Segunda Câmara

Entidades/órgãos do Governo do Estado do Paraná.

3. Interessados/Responsáveis:
3.1. Responsável: Maria Teresa da Costa Ribeiro (XXX.730.909-XX).

13.1. Ministros presentes: Augusto Nardes (na Presidência), Aroldo Cedraz (Relator) e Antonio Anastasia.
13.2. Ministro-Substituto presente: André Luís de Carvalho.

AROLDO CEDRAZ

Adoto como parte deste Relatório a instrução de mérito de lavra de auditor da Secretaria de Controle Externo de Tomada de Contas Especial à peça 65, a qual contou com anuência do corpo diretivo daquela unidade (peças 66-67) :
"INTRODUÇÃO
1.	Cuidam os autos de tomada de contas especial instaurada pelo Ministério da Cultura - MinC (atualmente Secretaria Especial de Cultura) , em desfavor de Maria Teresa da Costa Ribeiro (CPF XXX.730.909-XX) em virtude da não comprovação da boa e regular gestão dos recursos captados mediante incentivo fiscal da "Lei Rouanet" destinados ao Pronac 04-2541 - "Balé Solidário" que visava à manutenção de uma companhia de dança para trinta crianças em situação de risco social, com a montagem ao final de um espetáculo com os alunos assistidos pelo projeto, conforme descrição constante da peça 4, p. 14 e 16.
HISTÓRICO
2.	A Portaria MinC 295/2004 autorizou a captação do valor de apoio, totalizando R$ 74.639,56 no período de 1/10/2004 a 31/12/2004 (peça 4, p. 19) , sendo posteriormente prorrogado para 31/12/2006 e autorizado valor complementar de R$ 80.843,74 (peça 4, p. 27) . O prazo para apresentar a prestação de contas recaiu em 30/1/2007.
3.	Do total autorizado, foi captado pelo proponente R$ 74.639,56, conforme recibos de captação, de acordo com as seguintes informações:
	Data da captação
	Valor (R$) 
	Recibo mecenato

	29/12/2004
	74.639,56
	Peça 4, p. 38

4.	Consta dos autos documentos enviados pela proponente junto com solicitação de prorrogação de prazo (peça 4, p. 30-62) , como extratos bancários, recibo de mecenato e relatórios.
5.	Entretanto, vencido o prazo para apresentar a prestação de contas final, a proponente não trouxe novos documentos que evidenciassem a execução do projeto, sendo diligenciada pelo MinC para trazer a documentação.
6.	Conforme relato do MinC, a proponente requisitou que os documentos anteriormente apresentados fossem convertidos em prestação de contas final, todavia, o MinC apontou que restava pendente de envio o relatório final (peça 4, p. 68) , tendo diligenciado a proponente para que trouxesse a documentação em 2011 (peça 4, p. 73-76) .
7.	Diante da não apresentação dos documentos e da consequente não demonstração da boa e regular gestão dos recursos repassados, assim como a não devolução dos recursos, instaurou-se o presente processo. Nesse sentido, no Relatório de TCE 3/2018 (peça 4, p. 88) , concluiu-se que o prejuízo importava no valor histórico de R$ 74.639,56, imputando-se a responsabilidade à proponente, Sra. Maria Teresa da Costa Ribeiro (CPF XXX.730.909-XX) .
8.	O Relatório de Auditoria 232/2019, da Controladoria-Geral da União (CGU) , ratificou o posicionamento do Tomador de Contas (peça 4, p. 106) . Após serem emitidos o Certificado de Auditoria, o Parecer do Dirigente e o Pronunciamento Ministerial (peças 4, p. 109-112 e peça 7) , o processo foi remetido a esse Tribunal.
9.	Na instrução anterior (peça 9) , foi proposta a realização de citação de Maria Teresa da Costa Ribeiro em decorrência da seguinte irregularidade:
	a) Irregularidade: ausência parcial de documentação de prestação de contas dos recursos federais repassados à Maria Teresa da Costa Ribeiro no âmbito do Pronac 04-2541.
	b) Dispositivos violados: arts. 37, caput, e 70, parágrafo único, da Constituição Federal; art. 93 do Decreto-Lei 200/67; IN-MinC 1/2012, art. 71, §§ 1ºe 2º; e IN-MinC 1/2013, arts. 75, 78 e 90, parágrafo único;
	c) Conduta: apresentar de forma incompleta a documentação relativa à prestação de contas dos recursos federais repassados por meio do instrumento em questão;
	d) Nexo de causalidade: a apresentação incompleta da documentação da prestação de contas impediu a comprovação da regular aplicação dos recursos federais repassados, no âmbito do instrumento em questão, resultando em presunção de dano ao erário;
	e) Culpabilidade: não há excludentes de ilicitude, de culpabilidade e de punibilidade; é razoável supor que o responsável tinha consciência da ilicitude de sua conduta; era exigível conduta diversa da praticada, qual seja, apresentar a prestação de contas contendo todos os documentos necessários à comprovação da regular aplicação dos recursos federais repassados, do cumprimento do objeto e do atingimento dos objetivos do projeto, conforme estabelecido nas normas aplicáveis;
	f) Valor original do débito e data:
	DATA
	Valor (R$) 

	29/12/2004
	74.639,56

Valor atualizado até 25/5/2020: R$ 167.341,89
10.	Em cumprimento ao pronunciamento do titular da unidade técnica (peça 11) , foi promovida a citação da responsável em seu endereço constante da base de dados da Receita Federal (peças 13 e 14) , tendo apresentado alegações de defesa (peças 17-19 e 21-25) .
11.	Após análise dos documentos apresentados, a auditora federal de controle externo (AUFC) concluiu que não estavam presentes os pressupostos de constituição e de desenvolvimento válido e regular do processo, propondo o arquivamento dos autos, sem julgamento de mérito, nos termos do art. 212 do RI/TCU (peça 28) :
45.	No entanto, verificamos que houve falhas na fase interna da TCE, que prejudicaram o exercício à ampla defesa e ao contraditório. Isso porque, em análise dos autos, verificamos que a notificação realizada na fase interna foi de fato enviada para o endereço citado pela responsável em suas alegações de defesa, qual seja: "Rua Gerson da Graça, n. 94" (peça 4, p. 73-74) .
46.	Revisando-se os autos, não se encontra menção a este endereço em qualquer lugar além desta notificação. Todas as comunicações trocadas durante a execução do projeto foram enviadas ao endereço "Avenida Nossa Senhora Aparecida, 1514, Curitiba-PR", informado pela responsável quando preencheu a proposta cultural (peça 4, p. 5, 14, 15, 17, 25, 28) . Inclusive, a responsável apresentou resposta a todas as comunicações enviadas a este endereço.
47.	Em busca realizada nos sistemas corporativos do TCU, também não encontrou vínculo entre o endereço "Rua Gerson da Graça, n. 94" e a responsável nas bases de dados disponíveis.
48.	Pelo exposto, demonstra-se que ela somente tomou conhecimento das irregularidades arroladas no âmbito deste Tribunal, quando foi citada em agosto de 2020 (peças 13 e 14) , visto que a notificação do órgão instaurador foi enviada a endereço que não lhe era vinculado, conforme apontam as evidências supramencionadas.
49.	Desta forma, a responsável apenas teve ciência pela primeira vez que houve falhas na prestação de contas quando foi citada por este Tribunal, em agosto de 2020, já tendo se passado mais de treze anos desde o prazo para a apresentação da prestação de contas final (30/1/2007) , não atendendo ao estabelecido no art. 6º, inciso II da IN-TCU 71/2012, modificada pela IN-TCU 76/2016.
50.	Entendemos que essa passagem de tempo prejudicou o exercício da ampla defesa e do contraditório da responsável. Isso porque, para comprovar a execução física do projeto, necessitaria trazer documentos que comprovassem a realização de atividades que foram produzidas há quinze anos, tendo inclusive que buscar junto a terceiros a emissão de declarações, ou comprovações de participação ou elaboração dos eventos.
51.	Havendo prejuízo à ampla defesa e ao contraditório dos responsáveis, entendemos que o processo não merece prosperar, pois viola os direitos da responsável e os princípios do processo administrativa.
52.	Importa mencionar que o entendimento desta Corte é de que "as medidas administrativas que antecedem a instauração da fase interna da tomada de contas especial devem observar os princípios norteadores dos processos administrativos estabelecidos no art. 2º da Lei 9.784/1999, entre os quais, o do contraditório (art. 3º da IN/TCU 71/2012) " - Acórdão 2010/2020-TCU-Plenário | Relator: AROLDO CEDRAZ.
53.	Desta forma, em face desse não atendimento às normas e aos princípios processuais, entendemos que estão ausentes os pressupostos de constituição e desenvolvimento válido e regular do processo, pelo que propomos que os autos sejam arquivados sem julgamento de mérito, nos termos do art. 212 do Regimento Interno do TCU.
12.	A proposta da AUFC foi acatada pelo titular da subunidade técnica e pelo titular da unidade técnica (peças 29 e 30) . Todavia, o Ministério Público de Contas da União divergiu, nos termos do parecer abaixo transcrito (peça 33) :
Contudo, ao ver do MP de Contas, não está devidamente comprovado o efetivo prejuízo ao exercício do contraditório e da ampla defesa, em razão dos seguintes fatos:
a) a primeira notificação acerca da omissão no dever de apresentar a prestação de contas final foi feita em 3/9/2008, e, embora não haja o comprovante da entrega da correspondência, a responsável teve ciência da notificação, tanto é que apresentou resposta, datada de 3/9/2008, oportunidade em que requereu que a prestação de contas parcial fosse considerada como final (peça 4, p. 68) ; 
b) o endereço "Rua Gerson da Graça, 94, casa 3, Curitiba/PR", no qual foi entregue o Ofício 5.480/2011 (peça 4, pp. 73/4) , era o que se encontrava cadastrado, à época, nos sistemas do MinC, sendo que era obrigação da proponente informar sobre quaisquer alterações em seu cadastro junto àquele ministério (peça 4, pp. 20 e 78) ;
c) em documento inserido na prestação de contas, datado de 26/7/2006 (peça 18, p. 223) , a própria responsável declara que seu endereço é "Gerson da Graça 94 casa 03". No cadastro da Carteira de Habilitação, esse endereço consta como sendo de Isabela Ribeiro Lucas (CPF XXX.904.319-XX) , que é filha da responsável (peça 32) ;
d) as notificações também foram encaminhadas ao e-mail da proponente (peça 4, pp. 66, 78 e 84) ;
e) a responsável declara que seu atual endereço é "Rua 511, n. 14, bloco A, apartamento 62, Balneário Camboriú" (peça 17, p. 1) , porém, no cadastro junto à Receita Federal, seu endereço atual é "Rua Lajeado, 1000, Pinguirito, Garopaba/SC, CEP 88.495-000" (peça 31) , o mesmo para o qual foi enviado o Ofício 408/2017/SEFIC/PASSIVO/G3 (peça 4, p. 82) .
Por esses motivos, entende-se que o presente processo não merece ser arquivado.
No mérito, o MP de Contas, ao analisar a documentação anexada às alegações de defesa, notou as seguintes inconsistências:
a)  no Relatório Físico, assinado pela responsável em 20/11/2008 (peça 18, p. 7) , consta que os seguintes itens programados não foram executados: elaboração de roteiro, locação de equipamentos de sonorização, locação de mesa e refletor, locação de teatro, diárias de alimentação em viagem, hospedagem sem alimentação, professor de balé infantil, bailarino convidado, coordenação executiva, projeto gráfico  de cartazes, fotolito de cartazes, impressão de cartazes, projeto gráfico de folders, fotolito de folders, impressão de folders, material de consumo;
b) no Relatório Final (peça 18, pp. 15/9) , é informado que o projeto foi desenvolvido durante o ano letivo de 2005, com atividades semanais para aproximadamente 35 crianças/jovens, e que, como houve saldo financeiro não utilizado no ano, o projeto foi prorrogado até maio/2006. Todavia, na prestação de contas, constam despesas efetuadas até agosto/2006 (peça 18, p. 5, e peça 26, p. 107) ;
c) no Relatório Final (peça 18, pp. 15/9) , é informado que houve duas apresentações, uma em 28/6/2005, na empresa Volvo do Brasil (patrocinadora do projeto) , com 20 educandos; e outra em 12/12/2005, na Igreja Matriz de Campo Magro, com 23 educandos. Todavia, nas fotos apresentadas (peça 22) , aparece um banner que indica que a realização institucional do evento "Balé Solidário" ficou a cargo da Fundação Solidariedade (pertencente ao Grupo Volvo) , com o apoio cultural da empresa Cultura Interativa e o patrocínio da Volvo e do Ministério da Cultura. A Fundação Solidariedade não foi mencionada como partícipe na proposta do Pronac 04-2541 (peça 4, pp. 5/13) e não consta nenhuma despesa e nenhum contrato com essa entidade na documentação da prestação de contas. Já a empresa Cultura Interativa S/C Ltda. (CNPJ 05.064.827/0001-82) figura na prestação de contas apenas como destinatária do pagamento de R$ 6.759,00, na data de 17/1/2005, referente ao serviço de elaboração e agenciamento do projeto (peça 4, p. 32, e peça 24, p. 4) ;
d) a nota fiscal emitida por Serralheria Viviane Ltda., no valor de R$ 500,00 (peça 24, p. 60) , não teve como destinatária a proponente, e sim a Associação Viking (CNPJ 75.214.718/0001-80) , que é a associação dos funcionários da Volvo no Brasil;
e) a proponente realizou pagamentos a si própria no valor bruto de R$ 31.510,50 e líquido (com desconto do ISS) de R$ 28.785,00 (peça 18, p. 3, e peças 24 a 26) , referentes ao serviço de Diretora do projeto Balé Solidário no período de fevereiro/2005 a julho/2006. Todavia, o valor originalmente previsto para a rubrica "Diretor" era de R$ 16.200,00 (peça 4, p. 10) , sendo que, após o aumento do valor autorizado para captação de recursos, passou para R$ 22.800,00 (peça 4, p. 25) .
Os fatos acima descritos indicam que houve irregularidades tanto na execução financeira, quanto na execução física do projeto.
Considerando-se que não se encontram nos autos maiores detalhes sobre a complementação orçamentária (aprovada em 19/12/2005) e sobre o pedido de alteração de rubricas formulado pela proponente em 26/10/2009 (peça 4, p. 67) , e considerando-se que o dever primário de analisar a prestação de contas é do órgão concedente, o MP de Contas entende que, preliminarmente ao julgamento de mérito desta TCE, deve ser efetuada diligência à Secretaria Especial da Cultura, para que examine a prestação de contas final do projeto Pronac 04-2541 (peça 18, peças 22 a 26, e demais documentos constantes do SalicWeb) , levando em consideração os indícios de irregularidades noticiados no presente parecer, e encaminhe a esta Corte, no prazo de 60 dias, pronunciamento conclusivo sobre a execução física e financeira do projeto, juntamente com a cópia integral do processo administrativo 01400.002977/2004-53 (grifo nosso) .
13.	A proposta do MPTCU foi acolhida pelo Ministro Relator Aroldo Cedraz (peça 34) .
14.	Foi realizada diligência à Secretaria Especial de Cultura para que examinasse a prestação de contas final do projeto Pronac 04-2541 (peça 18, peças 22 a 26, e demais documentos constantes do SalicWeb) , levando em consideração os indícios de irregularidades noticiados no parecer do MPTCU, e encaminhasse pronunciamento conclusivo sobre a execução física e financeira do projeto, além de encaminhar a cópia integral do processo administrativo 01400.002977/2004-53 (peça 38) .
15.	As informações foram apresentadas pela Secretaria Especial de Cultura (peças 40 a 45 e peças 47 a 59) . Já a responsável Maria Teresa da Costa Ribeiro foi notificada do despacho do Ministro Relator (peça 61) , tendo apresentado novas alegações de defesa (peça 63) .
ANÁLISE DOS PRESSUPOSTOS DE PROCEDIBILIDADE DA IN/TCU 71/2012 E CUMPRIMENTO DO Acórdão 1772/2017-TCU-Plenário
16.	Verifica-se que não transcorreram mais de dez anos desde o fato gerador sem que tenha havido a notificação dos responsáveis pela autoridade administrativa federal competente (art. 6º, inciso II, c/c art. 19 da IN-TCU 71/2012, modificada pela IN-TCU 76/2016) , uma vez que o prazo para apresentar as contas venceu em 30/1/2007 e os responsáveis foram tempestivamente notificados ainda no ano de 2011 (peça 4, p. 73-76) .
17.	Verifica-se que o valor atualizado do débito apurado, sem juros, em 1/1/2017, é superior a R$ 100.000,00, na forma estabelecida nos arts. 6º, inciso I, e 19, da IN-TCU 71/2012, modificada pela IN-TCU 76/2016.
18.	A presente TCE está, assim, devidamente constituída e em condições de ser instruída.
19.	Em atendimento ao item 9.4 do Acórdão 1772/2017-TCU-Plenário (Relator Ministro-Substituto Augusto Sherman Cavalcanti) , foi efetuada pesquisa no sistema processual do TCU, e não foi encontrada mais TCE em tramitação com débitos imputáveis aos responsáveis.
EXAME TÉCNICO
20.	Passemos à análise das novas alegações de defesa apresentadas por Maria Teresa da Costa Ribeiro (peça 63) , em conjunto com a resposta apresentada pela Secretaria Especial de Cultura à diligência realizada pelo TCU (peças 47 a 59) .
	Argumentos: endereço da proponente errado, ausência de pressupostos do processo e produção de provas
21.	Quanto ao debate acerca do endereço da proponente, narra mais uma vez que nunca foi notificada acerca das irregularidades até o âmbito do TCU: 
No que diz respeito à declaração do Ministério Público de Contas da União (peça 33) de que era dever da proponente informar sobre quaisquer alterações em seu endereço residencial, vejamos que, de fato, nos termos do art. 77, VI, do CPC, é dever da parte manter seu endereço atualizado, contudo, até então, a proponente não tinha conhecimento da instauração de processo que versa sob a alegação de não apresentação de documentos que evidenciem a devida execução do projeto "balé solidário".
Conforme elucidado em defesa, de peça 17, a proponente tomou ciência do presente procedimento quando seu filho, por simples procura, inseriu o seu nome no "Google.com", vindo a aparecer o presente processo vinculado a seu nome. A partir de então, jamais se refutou na apresentação de documentação para fins de prestação de contas, fato que comprova a boa-fé da proponente em razão do encaminhamento de vários documentos probatórios.
Em que pese a declaração, em peça 47, de que houveram inúmeras tentativas de contato com a proponente, para que esta encaminhasse a documentação comprobatória da execução do referido projeto "balé solidário", e que restou clara, evidente e inegável a ocorrência da omissão no dever de prestar contas, repise-se, esta proponente não tinha conhecimento da instauração de processo em face da mesma, contudo, assim que tomou ciência, JAMAIS quedou-se inerte no processo, apresentando todos os documentos possíveis para que se desse como comprovada a devida e perfeita execução do projeto em questão.
22.	E que o processo deve ser arquivado, conforme proposta formulada na instrução anterior pela auditora federal de controle externo (peça 28) , em virtude da ausência de elementos para o desenvolvimento válido e regular do processo. (peça 63, p. 4) .
23.	Por fim, requer, caso seja necessário, a produção de provas, como documental e testemunhal (peça 63, p. 4) .
Análise dos argumentos:
24.	Não se acolhem os argumentos apresentados.
25.	Conforme narrado na Nota Técnica 35/2021/COAOB/CGARE/DFIND/SEFIC/SECULT (peça 47, p. 5-13) , a proponente assinou um Termo de Compromisso para Captação de Recursos e Execução de Projetos com Incentivos Fiscais, que continha uma cláusula expressa de sua obrigação de "informar sobre quaisquer alterações no projeto e em seu cadastro junto ao Minc" (peça 47, p. 7) . Ou seja, "é de estrita responsabilidade da proponente informar sobre qualquer alteração de endereço - físico ou eletrônico" (peça 47, p. 8) .
26.	Desta forma, era dever da proponente informar sobre qualquer mudança de endereço ao órgão repassador, para poder ser notificada em face de qualquer demanda.
27.	Quanto ao pedido de arquivamento em virtude da proposta da auditora federal de controle externo (peça 28) , como se viu no tópico "histórico", o MPTCU e o Ministro Relator discordaram da proposta, razão pela qual também não se acolhe o requerimento da responsável.
28.	Por fim, acerca do pedido para produção de provas, informa-se que o TCU se pronuncia apenas com base nas provas documentais, não se admitindo a produção de prova testemunhal ou o interrogatório das partes. No processo de controle externo, diversamente do que ocorre no processo civil ou no processo penal, não há audiência de instrução e julgamento assegurando a manifestação oral das partes no processo, tampouco há fase de interrogatório ou possibilidade de se apresentar alegações finais, dada a ausência de previsão legal nesse sentido (Acórdão 10941/2018-TCU-Primeira Câmara | Relator: BENJAMIN ZYMLER) .
29.	Desta forma, a responsável poderia apresentar as provas documentais a este Tribunal em conjunto com as alegações de defesa. Já quanto às provas testemunhais, não fazem parte do processo do controle externo, conforme relatado no item anterior.
Argumento: correta execução do projeto
30.	Narra que o objeto foi executado e que foram apresentadas as evidências nos autos:
Assim, além de diversas fotografias tiradas quando da realização do projeto (peça 22) , tem-se, ainda, juntado aos autos, arquivo de contabilidade original (peças 24, 25 e 26) , contendo centenas de páginas, que versam sobre as referidas prestações de contas, podendo-se verificar ali as notas, recibos, cópias de cheques, extratos bancários, comprovantes de pagamentos, notas fiscais, documentos de arrecadação fiscal, pedidos, relatórios, entre outros, que comprovam a efetiva execução do projeto, sem qualquer pendência em aberto, razão pela qual não há nenhum motivo para que não se proceda com o arquivamento da tomada de contas, conforme já requerido em peça 21 destes autos.
31.	Cita como evidência também o Parecer financeiro 106/2021/CAEPP/CGPC/SGFT/GSE (peça 47, p. 14-16) , no qual se propôs a aprovação da prestação de contas do projeto em seus aspectos financeiros. Diz que "diante da análise técnica da Coordenação, bem como de todos os documentos comprobatórios, não há que se falar em reprovação da prestação de contas" (peça 63, p. 4) .
Análise do argumento:
32.	Em resposta à diligência promovida pelo TCU, a Secretaria Especial de Cultura apresentou as seguintes informações (peças 45 a 50) :
a) cópia do processo administrativo 01400.002977/2004-53, relativo ao Pronac 04-2451 (peça 40 a 50) ;
b) Nota Técnica 35/2021/COAOB/CGARE/DFIND/SEFIC/SECULT (peça 47, p. 5-13) referente à análise da execução física do projeto;
c) Parecer financeiro 106/2021/CAEPP/CGPC/SGFT/GSE (peça 47, p. 14-16) relativo à análise da execução financeira do projeto.
33.	Também foram enviados os documentos relativos a outro projeto cultural, o Pronac 11-8852 (peças 51 a 59) , os quais não são relevantes para a análise desta TCE.
34.	No que diz respeito à execução financeira do projeto cultural Pronac 04-2451, a Secretaria Especial de Cultura concluiu pela aprovação da prestação de contas, conforme transcrição de parte do Parecer financeiro 106/2021/CAEPP/CGPC/SGFT/GSE (peça 47, p. 14-16) :
3.1. Apesar de a análise realizada pela SEFIC ter considerado insuficiente a comprovação de execução do objeto e de alcance dos objetivos, propõe-se a APROVAÇÃO DA PRESTAÇÃO DE CONTAS EM SEUS ASPECTOS FINANCEIROS visto que, observados os ditames da Portaria/MinC nº 46/1998 e da Instrução Normativa/STN nº 1/1997 (no que cabe) , não foram identificadas irregularidades.
35.	Todavia, foram apontadas diversas irregularidades na execução física, relatadas na Nota Técnica 35/2021/COAOB/CGARE/DFIND/SEFIC/SECULT (peça 47, p. 5-13) . Nesta nota técnica também foram debatidos alguns dos argumentos trazidos pela responsável nas alegações de defesa apresentadas ao TCU (peça 17) .
36.	Foi narrado que "a despeito da sua alegação de ter encaminhado a prestação de contas e toda a documentação no ano de 2008, o fato é que nenhuma prova, registro de protocolo ou argumento contra a própria e inadvertida omissão foram apresentados" (peça 47, p. 8) , sendo que o que ocorreu foi uma apresentação extemporânea da prestação de contas, junto com as alegações de defesa apresentadas ao TCU. E esclarecido que essa apresentação não autoriza o saneamento da omissão no dever de prestar contas, conforme Parecer nº . 00075/2020/CONJUR-MC/CGU/AGU, de 29 de janeiro de 2020 (NUP: 01400.029929/2011-31) .
37.	Em se tratando da execução física do projeto, foi proposta a reprovação da prestação de contas, como se demonstra na transcrição abaixo (peça 47, p. 10-11) :
27. Os produtos culturais previstos no Plano de Distribuição, observadas as finalidades do PRONAC, constituem o objeto do projeto e previram a realização de um trabalho de iniciação ao Balé, para crianças e jovens da periferia de Curitiba, que estivessem regularmente matriculados na rede pública de ensino. Ao final do curso, seria realizado um espetáculo de encerramento, a ser apresentado em teatro público, destinado a familiares e alunos da rede pública de ensino e moradores da periferia de Curitiba. Todas as atividades e o espetáculo seriam gratuitos. A previsão inicial era atender 30 crianças e, para o espetáculo de encerramento, a expectativa era de 1.200 pessoas. Além disso, o Plano Básico de Divulgação previu a realização de cartazes, convites e banner. (SEI 0911761 - fls. 02 a 05; 12) (...) 
29. Assim, visto que o valor inicialmente aprovado foi totalmente captado, verificou-se que a documentação enviada se mostrou insuficiente, não sendo capaz de corroborar a execução do objeto nos termos aprovados (aulas gratuitas de ballet/dança para 30 alunos beneficiários, pelo período de 12 meses, culminando num espetáculo de encerramento, também gratuito, para um público estimado em 1.200 pessoas; com a confecção de cartazes, convites e banner para divulgação) , nem tampouco de seus objetivos - acessibilidade, democratização e ampliação do acesso, cumprimento dos planos básicos de distribuição e divulgação.
30. Em outras palavras, não foi comprovada a fruição dos produtos culturais: aulas - a efetiva realização de todas a aulas propostas pelo período de 12 meses, o número de alunos beneficiários, se houve gratuidade; espetáculo realizado - não foi comprovada a gratuidade, nem mesmo a divulgação - se foram executados os convites e cartazes. Mesmo que um produto tenha sido realizado, não pode ser aprovado se não forem comprovados a divulgação, o amplo acesso e a democratização deste, por serem objetivos e pilares fundamentais da Lei nº . 8.313/1991 - Lei Rouanet (grifo nosso) .
38.	O objetivo da Lei Rouanet, ao incentivar projetos culturais, é a promoção do livre acesso à cultura (art. 1º, Lei 8.313/1991) . No caso do Pronac 04-2451, essa promoção ocorreria por meio da realização das aulas gratuitas de balé, e da apresentação - também gratuita - de espetáculo de balé ao final dos cursos.
39.	A jurisprudência deste Tribunal é no sentido de que para aprovar as contas do gestor responsável é necessário que haja, de fato, comprovação de que foram gerados os benefícios à população e de que o ajuste atingiu os fins para os quais foi proposto (Acórdão 8248/2013-TCU-Primeira Câmara, Relator: WALTON ALENCAR RODRIGUES) .
40.	Assim, como, mesmo após ter apresentado alegações de defesa, o proponente não comprovou que executou o objeto do projeto, tampouco a divulgação e distribuição gratuita do produto cultural, não é possível atestar que as despesas pagas com os recursos do projeto geraram o benefício esperado à população (promoção do acesso à cultura) , ainda que tenha ocorrido a aprovação da execução financeira. 
41.	Por esta razão, as conclusões da Secretaria Especial de Cultura encontram correspondência com a realidade, já que cabe ao beneficiário de recursos federais não só prestar contas, mas comprovar a boa e regular aplicação dos valores que lhes foram confiados, sob pena de ser responsabilizado pela sua devolução aos cofres concedentes. Essa comprovação inclui a apresentação de documentos e materiais apresentados que comprovem o alcance dos objetivos pactuados, com a comprovação da execução do objeto, da divulgação e a geração do benefício ao público, o que não foi feito no caso em tela.
42.	Em análise dos documentos relativos ao processo administrativo 01400.002977/2004-53, relativo ao Pronac 04-2451, também não foram encontradas evidências que levassem a um entendimento diverso do manifestado pela Secretaria Especial de Cultura.
43.	Diante de todo o narrado, não se pode acolher o argumento de que o projeto foi executado conforme o previsto.
Argumento: prescrição
44.	Segue sua defesa requerendo que o processo seja arquivado, mas que, se este Tribunal entender de forma diversa, que seja aplicada a prescrição (peça 63, p. 4) . Recordamos que, nas alegações de defesa apresentadas anteriormente (peça 17) , a defendente também alegou o instituto da prescrição, não tendo sido acolhido o argumento (peça 28) .
45.	Todavia, diante da relevância do tema, procedemos com nova análise a seguir.
Análise do argumento
46.	O Supremo Tribunal Federal - STF, no Recurso Extraordinário - RE 636.886, fixou a tese, com repercussão geral reconhecida, de que "é prescritível a pretensão de ressarcimento ao erário fundada em decisão de Tribunal de Contas" (Tema 899) . Em que pese o questionamento acerca da abrangência da tese ali firmada, no sentido de que se circunscreveria apenas ao processo de execução da condenação imposta pelo TCU (ou seja, inaplicável à pretensão de ressarcimento exercida no processo "conhecimento" da TCE) , verifica-se que o STF, por meio de decisões prolatadas pelas suas duas turmas, tem decidido de forma reiterada que se aplica o prazo prescricional de 5 anos previsto na Lei 9.873/1999 às pretensões sancionatória e ressarcitória a cargo do Tribunal de Contas da União. 
47.	Seja por aplicação direta ou por analogia, a orientação sufragada é no sentido de que o prazo de 5 anos é compatível com a tese de que a ação e a execução prescrevem no mesmo prazo (Súmula 150 do STF) , bem como com o fato de que a Lei 9.873/1999 - que regulamenta o exercício de ação punitiva pela Administração Pública Federal, direta e indireta - regeria integralmente a prescrição no âmbito do TCU. Quanto a este último aspecto, o Ministro Luís Roberto Barroso, no voto exarado no julgamento do MS 32.201, embora tenha advertido que a atuação do TCU, em sua acepção clássica, não se qualifica como exercício do poder de polícia, ressaltou que a Lei 9.873/1999 assumiria vocação regulatória geral da prescrição do exercício da competência sancionadora da Administração Pública, sendo sua disciplina aplicável a qualquer ação punitiva da Administração Pública Federal, exceto àquelas esferas em que exista regulamentação específica. Ademais, em virtude da autonomia científica do Direito Administrativo, não haveria razão plausível para suprimir a omissão da Lei Orgânica do Tribunal de Contas da União, no tocante ao estabelecimento de um prazo prescricional próprio, valendo-se das normas de direito civil, e não das de direito administrativo.
48.	Eis algumas ementas que evidenciam o entendimento predominante do STF:
Ementa: AGRAVO REGIMENTAL EM MANDADO DE SEGURANÇA. TOMADA DE CONTAS ESPECIAL. TRIBUNAL DE CONTAS DA UNIÃO. CONDENAÇÃO A RESSARCIMENTO AO ERÁRIO. PRESCRIÇÃO. MARCO INTERRUPTIVO. ART. 2°, II, DA LEI 9.873/1999. ATO INEQUÍVOCO DE APURAÇÃO DO FATO. DISCUSSÃO. DIREITO LÍQUIDO E CERTO. DEMONSTRAÇÃO. INOCORRÊNCIA. SUBSISTÊNCIA DA DECISÃO AGRAVADA. AGRAVO A QUE SE NEGA PROVIMENTO. I - As razões do agravo regimental são inaptas para desconstituir os fundamentos da decisão agravada, que, por isso, se mantêm hígidos. II - Aplicando-se a regulamentação da Lei 9.873/1999 ao caso concreto, observa-se que a pretensão sancionatória do TCU, em relação aos atos praticados pelo impetrante, levando-se em consideração a ocorrência de 5 causas interruptivas da prescrição, não teria sido fulminada pelo decurso do tempo. III - A pretensão do recorrente, fundada na discussão sobre os fatos apontados como marcos interruptivos da prescrição da pretensão punitiva da Administração Pública, refoge aos estreitos limites do mandamus, ante a ausência de liquidez e certeza do direito pleiteado. IV - Agravo regimental a que se nega provimento. MS 36067 ED-AgR. Órgão julgador: Segunda Turma. Relator (a) : Min. RICARDO LEWANDOWSKI. Julgamento: 18/10/2019
Ementa: AGRAVO REGIMENTAL EM RECLAMAÇÃO. TRIBUNAL DE CONTAS DA UNIÃO. TOMADA DE CONTA ESPECIAL. PRESCRIÇÃO DA PRETENSÃO PUNITIVA. RECONHECIDA EM DECISÃO DO SUPREMO TRIBUNAL FEDERAL. PRESCRITIBILIDADE DO RESSARCIMENTO AO ERÁRIO FUNDADA EM DECISÃO DE TRIBUNAL DE CONTAS. AÇÃO DE IMPROBIDADE ADMINISTRATIVA COM PEDIDO DE RESSARCIMENTO JÁ EM CURSO. AGRAVO REGIMENTAL A QUE SE NEGA PROVIMENTO. I - O acórdão do TCU determinou a formação de processo administrativo para avaliarem, efetivamente, a eventual responsabilização do agravado para o ressarcimento do dano ao erário, contrariando, assim, autoridade desta Corte no MS 35.512/DF, uma vez que houve a concessão da segurança para declarar a ocorrência da prescrição da pretensão punitiva do TCU em relação às infrações imputadas a ele, destacando-se que a União poderia perseguir os valores referentes ao ressarcimento dos danos na esfera judicial. II - Agravo regimental a que se nega provimento. (Rcl 39497 AgR. Órgão julgador: Segunda Turma. Relator (a) : Min. RICARDO LEWANDOWSKI. Julgamento: 10/10/2020) 
Ementa: MANDADO DE SEGURANÇA. DIREITO ADMINISTRATIVO. TRIBUNAL DE CONTAS DA UNIÃO. SERVIDOR DA SECRETARIA DE SAÚDE DO ESTADO DO ACRE. FISCALIZAÇÃO OMISSA E DEFICIENTE NA EXECUÇÃO DE DOIS CONVÊNIOS FIRMADOS ENTRE A SECRETARIA ESTADUAL E O MINISTÉRIO DA SAÚDE. APLICAÇÃO DE MULTA. ARTS. 28, II, E 58, II, DA LEI 8.443/1992. ART. 268, II, DO REGIMENTO INTERNO DO TCU. PRESCRIÇÃO DA PRETENSÃO SANCIONATÓRIA. OCORRÊNCIA. APLICAÇÃO DA LEI 9.873/1999. PRECEDENTES DESTE STF. MEDIDA LIMINAR DEFERIDA E RATIFICADA NO EXAME DE MÉRITO. SEGURANÇA CONCEDIDA PARA AFASTAR A MULTA APLICADA. 1. A prescrição da pretensão punitiva do TCU é regulada pela Lei 9.873/1999, descabendo a aplicação do prazo decenal previsto na legislação civil (art. 205 do Código Civil) . Ao revés, incide o prazo quinquenal previsto na Lei 9.873/1999 (MS 32201, Rel. Min. Roberto Barroso, PRIMEIRA TURMA, DJe 7/8/2017; MS 35.512-AgR, Rel. Min. Ricardo Lewandowski, SEGUNDA TURMA, DJe 21/6/2019) . 2. In casu, na linha do parecer apresentado pelo Ministério Público Federal e da decisão liminar de minha lavra, é inequívoca a superação do prazo prescricional quinquenal. Os ilícitos apontados pela Corte de Contas ocorreram em julho de 2006, tendo o processo de auditoria sido instaurado em 9/10/2006. A ordem de citação do responsável para a audiência, por sua vez, ocorreu em 25/6/2007. Entretanto, a decisão condenatória recorrível foi exarada somente em 31/5/2016, data da prolação do Acórdão 3513/2016-TCU-Primeira Câmara. 3. Ex positis, CONCEDO A SEGURANÇA unicamente para afastar a sanção de multa aplicada ao impetrante, nos autos da Tomada de Contas Processo 023.288/2006-0, máxime da ocorrência de prescrição da pretensão punitiva do Tribunal de Contas da União. MS 35940. (Órgão julgador: Primeira Turma. Relator (a) : Min. LUIZ FUX. Julgamento: 16/06/2020) .
49.	Essa orientação também foi seguida nas seguintes decisões monocráticas: MS 36.127-MC/DF e MS 35.940-MC/DF, Rel. Min. Luiz Fux; MS 35.294, MS 35.539/DF e MS 35.971-TP/DF, Rel. Min. Marco Aurélio; MS 34.256 MC/DF, MS 36.054-MC e MS 36.067-MC/DF, Rel. Min. Ricardo Lewandowski.
50.	O Supremo Tribunal Federal tem se pronunciado no sentido de reconhecer não só a aplicação da prescrição quinquenal com fulcro na interpretação da Lei 9.873/1999, mas também a incidência dos marcos interruptivos do prazo prescricional consignados na referida lei, tantas vezes quanto presentes os suportes fáticos (MS 32201, Relator: Min. Roberto Barroso) . 
51.	Entendimento que também foi adotado nas seguintes decisões monocráticas: MS 36.054, MS 34.256-MC, MS 35.512 e MS 36.067-MC, todos de relatoria do Min. Ricardo Lewandowski; MS 35.294, MS 35.539 e MS 35.971-TP, todos de relatoria do Min. Marco Aurélio; MS 32.201, Rel. Min. Roberto Barroso, e MS 36.127-MC e MS 35.940-MC, Min. Luiz Fux.
52.	Em relação ao termo inicial da contagem do prazo prescricional, o "caput" do art. 1º da Lei 9.873/1999 oferece solução que não destoa do modelo adotado pelo TCU no incidente de uniformização de jurisprudência, em que se examinou a prescrição da pretensão punitiva, nos termos do Acórdão 1441/2016-TCU-Plenário (Rel. Min. Benjamin Zymler) , com a adição da particularidade de explicitar o caso de infrações permanentes ou continuadas:
a) Regra geral: "data da prática do ato" (o que equivale a "ocorrência da irregularidade sancionada") ;
b) Regra especial: "no caso de infração permanente ou continuada, do dia em que tiver cessado".
53.	A Lei 9.873/1999, no art. 2º, estabelece as causas interruptivas da prescrição punitiva, consoante abaixo transcrito, já na redação conferida pela Lei 11.941/2009:
Art. 2º Interrompe-se a prescrição da ação punitiva:
I - pela notificação ou citação do indiciado ou acusado, inclusive por meio de edital;
II - por qualquer ato inequívoco, que importe apuração do fato;
III - pela decisão condenatória recorrível.
IV - por qualquer ato inequívoco que importe em manifestação expressa de tentativa de solução conciliatória no âmbito interno da administração pública federal.
54.	O quadro a seguir indica alguns eventos processuais, ocorridos no curso de uma TCE (fase interna e externa) - instaurada em razão de irregularidades na aplicação de recursos da União transferidos a entes subnacionais - que poderiam ser enquadrados nas causas de interrupção da prescrição acima apontadas, sem prejuízo, é claro, de outras ocorrências fáticas elegíveis como marco interruptivo, a depender da forma de proceder de cada entidade ou órgão tomador de contas.
	I - pela notificação ou citação do indiciado ou acusado, inclusive por meio de edital;
	 (i) notificação no âmbito do procedimento administrativo de ressarcimento previamente à instauração da TCE;
 (ii) notificação efetuada pelo órgão tomador de contas acerca da instauração da TCE;
 (iii) citação efetuada pelo TCU.
*Data da ciência da notificação ou citação pelos responsáveis ou de publicação do edital no DOU.

	II - por qualquer ato inequívoco, que importe apuração do fato;
* procedimento que evidencie a apuração dos fatos irregulares, com o objetivo quantificar o dano e identificar possíveis responsáveis.
	 (i) relatório de sindicância ou PAD;
 (ii) relatório de apuração de irregularidades referente ao processo administrativo prévio à instauração da TCE;
 (iii) relatórios de fiscalização, pareceres, despachos, informações e memorandos relacionados à apuração dos fatos irregulares;
 (iv) relatório do tomador de contas;
 (v) relatório do controle interno; 
 (vi) termo de instauração ou designação de instauração da TCE;
 (vii) autuação da TCE no TCU; entre outras causas.
*Há quem inclua nesse grupo diligências que comprovam providências do responsável sobre as irregularidades investigadas.

	III - pela decisão condenatória recorrível.
	 (i) Verifica-se apenas no âmbito do TCU com a data da prolação do acórdão condenatório recorrível.

	IV - por qualquer ato inequívoco que importe em manifestação expressa de tentativa de solução conciliatória no âmbito interno da administração pública federal.
	 (i) pedido de parcelamento;
 (ii) pagamento parcial do débito;
 (iii) qualquer manifestação do responsável que demonstre claramente a sua intenção de recolher o débito.

55.	Bem se vê, portanto, que haveria uma multiplicidade de causas de interrupção da prescrição, conforme se depreende do art. 2º da Lei 9.873/1999. Tal exegese encontra respaldo em precedentes do STF, a exemplo do que se decidiu no julgamento do MS 36067 (Rel. Min. Ricardo Lewandowski) , com destaque para trecho do voto em que o Relator reconhece cinco causas de interrupção da prescrição, in verbis:
 (...) Assim, faz-se necessário levar em consideração que, apesar de os fatos objeto da apuração conduzida pela Corte de Contas remontarem aos anos de 1999 e 2000, período no qual o impetrante era Secretário de Saúde municipal, o Tribunal de Contas da União deu prosseguimento à tomada de contas especial por ter constatado a ocorrência de 5 causas interruptivas da prescrição, a saber: a) relatório de auditoria em conjunto realizada pelo Denasus e pela Secretaria Federal de Controle, lavrado em 06/07/2001, sendo este, certamente, um ato inequívoco que importou a apuração do fato (art. 2º, II, da Lei n. 9.873/1999) ; b) instauração de Tomada de Contas Especial pelo FNS, ocorrida em 05/10/2005, sendo este também, certamente, um ato inequívoco que importou a apuração do fato (art. 2º, II, da Lei n. 9.873/1999) ; c) a autuação da presente Tomada de Contas Especial no âmbito do Tribunal de Contas da União, ocorrida em 12/08/2008, sendo este também, certamente, um ato inequívoco que importou a apuração do fato (art. 2º, II, da Lei n. 9.873/1999) ; d) o ato que ordenou a citação do responsável, ora impetrante, ocorrida em 12/07/2010 (art. 2º, I, da Lei n. 9.873/1999) ; e e) o exercício do poder punitivo ocorrido em 20/06/2012, data da prolação do Acórdão 1563/2012-TCU-Plenário (art. 2º, III, da Lei n. 9.873/1999) .
56.	No caso concreto, tendo como parâmetro a tese firmada pelo STF, no RE 636.886, no sentido de que ambas as pretensões do TCU (sancionatória e ressarcitória) sujeitam-se ao prazo prescricional de 5 anos previsto na Lei 9.873/1999, considerando, ainda, o sistema prescricional descrito na citada lei, inclusive as causas de suspensão e de interrupção da prescrição, tem-se os seguintes eventos processuais:
a) 	Termo inicial da contagem do prazo (data da ocorrência da irregularidade) : em 31/1/2007 - data limite para terem sido apresentados os documentos complementares;
b) Ofício 5.480/2011, recebido em 8/7/2011, notificando acerca das irregularidades encontradas (peça 4, p. 73-74) ;
c) Despacho 346/2012, de 16/2/2012 (peça 4, p. 79) , no qual se propôs a reprovação das contas;
d) Mensagem eletrônica enviada em 29/11/2017 (peça 4, p. 84) para o e-mail da responsável cadastrado no órgão repassador;
e) Relatório de TCE 3/2018, de 8/2/2018 (peça 4, p. 88) ;
f)	Data de autuação da tomada de contas especial pela SecexTCE: 17/6/2019;
57.	Analisando-se a data da prática do ato irregular, bem como os eventos processuais que se sucederam, conforme acima enumerados, os quais teriam o condão de interromper o curso do prazo prescricional, de acordo com o art. 2º da Lei 9.873/1999, observa-se que teria transcorrido o prazo de 5 (cinco) anos entre o evento processual descrito na alínea "c" e o descrito na alínea "d". Dessa forma, caso se levasse em conta o entendimento sufragado pelo STF, no julgamento do RE 636.886, teria ocorrido a prescrição da pretensão sancionatória e ressarcitória a cargo do TCU.
58.	Acontece que o caso tratado no RE 636.886 (tema 899 da repercussão geral) diz respeito à fase de execução judicial de deliberação do Tribunal de Contas, tanto assim que, para deslindá-lo, foi necessária a aplicação da Lei 6.830/1980 (Lei de Execuções Fiscais) , diploma legal evidentemente inaplicável à fase que antecede a formação do título executivo extrajudicial do TCU, caracterizada pela atuação do órgão de controle externo até a prolação do acórdão.
59.	Veja-se que foram opostos embargos declaratórios contra a referida decisão do STF, os quais foram rejeitados pela maioria da Suprema Corte (Plenário, Sessão Virtual de 13.8.2021 a 20.8.2021) , confirmando, portanto, a abrangência da deliberação prolatada na fixação do tema 899, razão por que se deve adotar a orientação prevalente no TCU, no sentido de que a matéria ali tratada alcançaria tão somente a fase judicial de cobrança do título extrajudicial, não atingindo os processos de controle externo, mantendo-se, desse modo,  a interpretação adotada pela Suprema Corte, em 2008, no Mandado de Segurança - MS 26.210, oportunidade em que foi definida a tese da imprescritibilidade das ações de ressarcimento ao erário:
60.	A suspensão pelo STF das demandas nas quais esteja em questão a prescritibilidade da pretensão de ressarcimento ao erário com base em decisão de tribunal de contas (RE 636.886/STF) alcança tão somente a fase judicial de cobrança do título extrajudicial, não atingindo os processos de controle externo em trâmite. Até julgamento definitivo em contrário pelo STF, permanece o entendimento do TCU acerca da imprescritibilidade das pretensões de ressarcimento decorrentes de tomadas de contas especiais. (Acórdão 1267/2019-TCU-Plenário, Relator: Min. AROLDO CEDRAZ) 
A suspensão pelo STF das demandas nas quais esteja em questão a prescritibilidade da pretensão de ressarcimento ao erário com base em decisão de tribunal de contas (RE 636.886/STF) alcança tão somente a fase judicial de cobrança do título extrajudicial, não atingindo os processos de controle externo em trâmite. Até julgamento definitivo em contrário pelo STF, permanecem imprescritíveis as pretensões de ressarcimento decorrentes de tomadas de contas especiais. (Acórdão 7930/2018-TCU-Segunda Câmara, Relatora: Min. ANA ARRAES) .
61.	Por outro lado, especificamente quanto à prescrição da pretensão punitiva, verifica-se que o Acórdão 1441/2016-TCU-Plenário, Relator Ministro Benjamin Zymler, que uniformizou a jurisprudência sobre essa questão, subordinou tal prescrição ao prazo geral indicado no art. 205, do Código Civil, que é de dez anos, contado da data de ocorrência da irregularidade sancionada, nos termos do art. 189, do Código Civil, sendo este prazo interrompido pelo ato que ordenar a citação, a audiência ou a oitiva do responsável.
62.	No caso em exame, ocorreu a prescrição, uma vez que o prazo para apresentar as contas venceu em 30/1/2007 e o ato de ordenação da citação ocorreu somente em 2020.
63.	Portanto, diferente do entendimento esposado pelos responsáveis, configurou-se a prescrição apenas quanto à competência sancionatória deste Tribunal, não se aplicando em relação ao ressarcimento dos danos ao erário.
64.	Por todo o exposto e tendo em vista que ainda permanecem irregularidades imputáveis ao responsável, propõe-se rejeitar as alegações de defesa apresentadas por Maria Teresa da Costa Ribeiro, devendo suas contas serem julgadas irregulares, mantendo a impugnação dos valores.
Prescrição da Pretensão Punitiva
65.	Vale ressaltar (mais uma vez) que a pretensão punitiva do TCU, conforme Acórdão 1441/2016-TCU-Plenário, Relator Min. Benjamin Zymler, que uniformizou a jurisprudência acerca dessa questão, subordina-se ao prazo geral de prescrição indicado no art. 205 do Código Civil, que é de dez anos, contado da data de ocorrência da irregularidade sancionada, nos termos do art. 189 do Código Civil, sendo este prazo interrompido pelo ato que ordenar a citação, a audiência ou a oitiva do responsável.
66.	No caso em exame, ocorreu a prescrição, uma vez que o prazo para apresentar as contas venceu em 30/1/2007 e o ato de ordenação da citação ocorreu somente em 2020.
CONCLUSÃO
67.		Em face da análise promovida na seção "Exame Técnico", verifica-se que a responsável Maria Teresa da Costa Ribeiro não logrou comprovar a boa e regular aplicação dos recursos, por isso, suas alegações de defesa devem ser rejeitadas.
68.	Verifica-se também que houve a prescrição da pretensão punitiva, conforme análise já realizada.
69.	Vale ressaltar que a jurisprudência pacífica nesta Corte é no sentido da imprescritibilidade das ações de ressarcimento ao erário (Súmula TCU 282) . Dessa forma, identificados danos ao erário, devese instaurar e julgar o processo de tomada de contas especial para responsabilizar seus agentes causadores, respeitando o direito ao contraditório e à ampla defesa, independentemente de quando ocorreram os atos impugnados.
70.	Por fim, como não houve mudança de entendimento acerca das irregularidades em apuração, propõe-se que a matriz de responsabilização continue a ser a constante no Anexo I.
PROPOSTA DE ENCAMINHAMENTO
71.	Diante do exposto, submetemos os autos à consideração superior, propondo ao Tribunal:
a)	rejeitar as alegações de defesa apresentadas por Maria Teresa da Costa Ribeiro (CPF: XXX.730.909-XX) ;
b)	julgar irregulares, nos termos dos arts. 1º, inciso I, 16, inciso III, alíneas b e c, da Lei 8.443/1992, c/c os arts. 19 e 23, inciso III, da mesma Lei, as contas da responsável Maria Teresa da Costa Ribeiro (CPF: XXX.730.909-XX) , condenando-o ao pagamento das importâncias a seguir especificadas, atualizadas monetariamente e acrescidas dos juros de mora, calculadas a partir das datas discriminadas até a data da efetiva quitação do débito, fixando-lhe o prazo de quinze dias, para que comprove, perante o Tribunal, o recolhimento das referidas quantias aos cofres do Fundo Nacional de Cultura, nos termos do art. 23, inciso III, alínea "a", da citada lei, c/c o art. 214, inciso III, alínea "a", do Regimento Interno do TCU. 
		Débitos relacionados a Maria Teresa da Costa Ribeiro (CPF: XXX.730.909-XX) :
	DATA
	Valor (R$) 

	29/12/2004
	74.639,56

c)	autorizar, desde logo, a cobrança judicial das dívidas, caso não atendida a notificação, na forma do disposto no art. 28, inciso II, da Lei 8.443/1992;
d)	autorizar também, desde logo, se requerido, com fundamento no art. 26, da Lei 8.443, de 1992, c/c o art. 217, §§ 1º e 2º do Regimento Interno do TCU, o parcelamento da (s) dívida (s) em até 36 parcelas, incidindo, sobre cada parcela, corrigida monetariamente, os correspondentes acréscimos legais, fixando-lhe o prazo de quinze dias, a contar do recebimento da notificação, para comprovar, perante o Tribunal, o recolhimento da primeira parcela, e de trinta dias, a contar da parcela anterior, para comprovar os recolhimentos das demais parcelas, devendo incidir, sobre cada valor mensal, atualizado monetariamente, os juros de mora devidos, no caso do débito, na forma prevista na legislação em vigor, alertando o responsável de que a falta de comprovação do recolhimento de qualquer parcela importará o vencimento antecipado do saldo devedor, nos termos do § 2º do art. 217 do Regimento Interno deste Tribunal; 
e)	enviar cópia do Acórdão a ser prolatado à Procuradoria da República no Estado do PR, nos termos do § 3º do art. 16 da Lei 8.443/1992, c/c o § 7º do art. 209 do Regimento Interno do TCU, para adoção das medidas cabíveis; e
f)	enviar cópia do Acórdão que vier a ser proferido à Secretaria Especial da Cultura e à responsável, para ciência;
g)	informar à Procuradoria da República no Estado do PR, à Secretaria Especial da Cultura e à responsável que a presente deliberação, acompanhada do Relatório e do Voto que a fundamenta, está disponível para a consulta no endereço www.tcu.gov.br/acordaos, além de esclarecer que, caso requerido, o TCU poderá fornecer sem custos as correspondentes cópias, de forma impressa; e
h)	informar à Procuradoria da República no Estado do PR que, nos termos do parágrafo único do art. 62 da Resolução TCU 259/2014, os procuradores e membros do Ministério Público credenciados nesta Corte podem acessar os presentes autos de forma eletrônica e automática, ressalvados apenas os casos de eventuais peças classificadas como sigilosas, as quais requerem solicitação formal." 
2.	O parecer concordante do representante do MPTCU foi lançado nos seguintes termos (peça 68) :
"O Ministério Público de Contas manifesta-se de acordo com a proposta de encaminhamento elaborada pela Secex/TCE (peças 65 a 67) , a fim de que sejam julgadas irregulares as contas de Maria Teresa da Costa Ribeiro, com condenação em débito (R$ 74.639,56, em 29/12/2004) , mas sem aplicação de multa, em razão da prescrição da pretensão punitiva do TCU."
	É o Relatório.

Paulo Henrique Gomes Perussi (75.627/OAB-PR), representando Maria Teresa da Costa Ribeiro.

Procurador Júlio Marcelo de Oliveira.

TOMADA DE CONTAS ESPECIAL. RECURSOS CAPTADOS PELA LEI DE INCENTIVO À CULTURA. DOCUMENTAÇÃO INCOMPLETA PARA A PRESTAÇÃO DE CONTAS. FALTA DE COMPROVAÇÃO DA BOA E REGULAR GESTÃO DOS RECURSOS. OBJETIVOS DO PROJETO CULTURAL NÃO CUMPRIDOS. CITAÇÃO. CONTAS IRREGULARES. DÉBITO. MULTA. CIÊNCIA.

TOMADA DE CONTAS ESPECIAL (TCE)

Secretaria de Controle Externo de Tomada de Contas Especial (SecexTCE).

Conforme Relatório precedente, esta Tomada de Contas Especial (TCE) foi instaurada pelo Ministério da Cultura, em desfavor de Maria Teresa da Costa Ribeiro, em virtude da não comprovação da boa e regular gestão dos recursos captados mediante incentivo fiscal da "Lei Rouanet" destinados ao Pronac 04-2541 - "Balé Solidário" que visava à manutenção de uma companhia de dança para trinta crianças em situação de risco social, com a montagem ao final de um espetáculo com os alunos assistidos pelo projeto.
2.	 Houve manifestações uníssonas do relatório de TCE (peça 4, p. 88) , do relatório de auditoria (peça 4, p. 106) , do certificado de auditoria (peça 4, p. 110) , do parecer do dirigente do órgão de controle interno (peça 4, p. 111) , bem como do Ministro responsável (peça 4, p. 112) , todas pela irregularidade das contas de Maria Teresa da Costa Ribeiro e pela configuração de dano no valor total captado, qual seja, R$ 74.639,56.
3.	Na fase externa desta TCE, Maria Teresa da Costa Ribeiro foi regularmente citada, apresentando suas alegações de defesa (peças 17-19 e 21-25) . Eu sua primeira manifestação, a unidade instrutiva propôs o arquivamento dos autos em razão da ausência dos pressupostos de constituição e de desenvolvimento válido e regular do processo, pois teria havido prejuízo ao contraditório e ampla defesa em relação àquela responsável na fase interna. O MPTCU discordou do presente encaminhamento, no que foi por mim acompanhado no despacho de peça 61, do qual foi notificada a responsável.
4.	Seguiu-se então a realização de diligência da Secretaria Especial de Cultura para que examinasse a prestação de contas final do projeto Pronac 04-2541 e encaminhasse pronunciamento conclusivo sobre a execução física e financeira do projeto, além da apresentação de novas alegações de defesa por Maria Teresa da Costa Ribeiro (peça 63) .
5.	Feita essa breve síntese, passo ao exame da matéria, o que faço com base na última análise de mérito empreendida pela Secretaria de Controle Externo de Tomada de Contas Especial (SecexTCE) , a qual foi acompanhada pelo MPTCU, e cujas conclusões adoto como minhas próprias razões de decidir.
6.	Como demonstrou a SecexTCE, as alegações e os documentos apresentados pela responsável não podem prosperar.
7.	Segundo o Termo de Compromisso para Captação de Recursos e Execução de Projetos com Incentivos Fiscais, era dever da proponente informar sobre qualquer mudança de endereço ao órgão repassador, para poder ser notificada em face de qualquer demanda, o que afasta a alegação de nulidade em face de seu indevido chamamento ao processo ainda na fase interna.
8.	Acerca do pedido para produção de provas, é importante reiterar o fato de que o TCU se pronuncia apenas com base nas provas documentais, não se admitindo a produção de prova testemunhal ou o interrogatório das partes (Acórdão 10941/2018-TCU-Primeira Câmara, rel. min. Benjamin Zymler) .
9.	Em que pese ter havido uma manifestação do órgão concedente no sentido da aprovação da prestação de contas em seu aspecto financeiro, foram apontadas diversas irregularidades na execução física, principalmente a ausência de provas da fruição dos produtos culturais: aulas (a efetiva realização de todas a aulas propostas pelo período de 12 meses, o número de alunos beneficiários, se houve gratuidade) ; espetáculo realizado (não foi comprovada a gratuidade e nem mesmo a divulgação, ou seja, se foram executados os convites e cartazes) .
10.	Isso demonstra, a meu sentir, que não há como aferir o cumprimento do plano de distribuição, das medidas de acessibilidade, das medidas de democratização do acesso e a repercussão do projeto junto à sociedade, impossibilitando o acolhimento da alegação da regular execução do projeto cultural. Cumpre informar que não basta apenas a comprovação financeira, de forma isolada, para comprovação da regular aplicação dos recursos (Acórdão 7139/2020-TCU-Segunda Câmara, rel. min. Raimundo Carreiro) . 
11.	Portanto, devem ser rejeitadas as alegações de defesa apresentadas pela responsável, e suas contas serem julgadas irregulares, condenando-a ao débito apurado.
12.	Esta Corte, recentemente, reafirmou a aplicabilidade, por ora, da tese da imprescritibilidade do dano ao erário, até que seja aprovado projeto normativo com regulamentação da temática da prescrição, nos termos do Acórdão 459/2022-TCU-Plenário (rev. min. Walton Alencar) . Ademais, até nova deliberação, entendo que a pretensão punitiva do TCU, conforme Acórdão 1441/2016-TCU-Plenário (rel. min. Benjamin Zymler) , subordina-se ao prazo geral de prescrição indicado no art. 205 do Código Civil, que é de dez anos, contado da data de ocorrência da irregularidade sancionada, nos termos do art. 189 do Código Civil, sendo este prazo interrompido pelo ato que ordenar a citação, a audiência ou a oitiva dos responsáveis.
13.	No presente caso, ocorreu a prescrição da pretensão punitiva do TCU, uma vez que a captação dos recursos ocorreu em 29/12/2004 e o ato que determinou a citação dos responsáveis solidários data do ano de 2020, tendo sido ultrapassado, dessa forma, o lapso temporal de dez anos sem que tenha sido interrompido. 
14.	Nessas circunstâncias, devem ser rejeitadas as alegações de defesa apresentadas pela responsável e suas contas julgadas irregulares, condenando-a ao débito apurado, sem, entretanto, aplicação da multa prevista no art. 57 da Lei Orgânica. 
Ante o exposto, VOTO para que seja adotada a minuta de Acórdão que ora trago ao exame deste Colegiado.
TCU, Sala das Sessões, em 30 de agosto de 2022.
AROLDO CEDRAZ 
Relator